ACORDAO-COMPLETO-2431598

ACÓRDÃO 12536/2020 ATA 40/2020 - SEGUNDA CÂMARA

VISTOS, relatados e discutidos estes autos que tratam de pedido de reexame interposto contra o decidido no Acórdão 6502/2020-TCU-Segunda Câmara,
ACORDAM os ministros do Tribunal de Contas da União, reunidos em sessão da 2ª Câmara, ante as razões expostas pelo relator e com fundamento no artigo 48 da Lei nº 8.443/92, c/c o artigo 286 do RI/TCU, em:
9.1. conhecer do pedido de reexame para, no mérito, dar-lhe provimento;
	              9.2. afastar a multa aplicada pelo item 9.2 do Acórdão 6502/2020-TCU-Segunda Câmara;
		       9.3. dar ciência desta deliberação ao recorrente e à Universidade Federal Rural do Semiárido.

Em análise Pedido de reexame.

Segunda Câmara

3. Interessados/Responsáveis/Recorrentes:
3.1. Interessado: Antonio Soares do Nascimento (XXX.767.814-XX).
3.2. Responsável: José de Arimatea de Matos (XXX.805.334-XX).
3.3. Recorrentes: José de Arimatea de Matos (XXX.805.334-XX); Universidade Federal Rural do Semiárido (24.529.265/0001-40).

13.1. Ministros presentes: Ana Arraes (Presidente), Augusto Nardes (Relator) e Aroldo Cedraz.
13.2. Ministro-Substituto convocado: Marcos Bemquerer Costa.
13.3. Ministro-Substituto presente: André Luís de Carvalho.

AUGUSTO NARDES

Ministro Vital do Rêgo.

Adoto como relatório a instrução produzida no âmbito da Secretaria de Fiscalização de Pessoal (peça 100) , a seguir transcrita com ajustes de forma pertinentes, a qual contou com a anuência dos dirigentes da unidade técnica e Ministério Público junto ao TCU (peças 101 e 106) :
INTRODUÇÃO
Examina-se pedido de reexame interposto pela Advocacia-Geral da União em favor do Sr. José de Arimatea de Matos (Reitor da Universidade Federal Rural do Semiárido) , por meio do qual se insurge contra o Acórdão 6502/2020-TCU-Segunda Câmara, prolatado na sessão de julgamento do dia 16/6/2020-Telepresencial e inserto na Ata 19/2020-2ª Câmara.
1.1 A deliberação recorrida apresenta o seguinte teor, transcrevendo-se em destaque os itens objeto dos pedidos de reexame (peça 56) :
VISTOS, relatados e discutidos estes autos nos quais se realiza o monitoramento do Acórdão 972/2013-TCU-Segunda Câmara, por meio do qual esta Corte expediu determinações corretivas diversas à Universidade Federal Rural do Semiárido;
ACORDAM os Ministros do Tribunal de Contas da União, reunidos em sessão da 2ª Câmara, ante as razões expostas pelo Relator e com fundamento nos artigos 71, inciso III e IX, da Constituição Federal de 1988; 1º, inciso V, e 39, inciso II, da Lei 8.443/1992; e 1º, inciso VIII, e 262 do Regimento Interno/TCU, em: 
9.1. rejeitar as razões de justificativas apresentadas por Sr. José de Arimatea de Matos (XXX.805.334-XX) , Reitor da Universidade Federal Rural do Semiárido, pelo descumprimento do Acórdão 972/2013-TCU-Segunda Câmara; 
9.2. aplicar ao responsável a multa prevista no art. 58, inciso IV, da Lei 8.443/1992, no valor de R$ 5.000,00 (cinco mil reais) pelo descumprimento das determinações consignadas no acórdão monitorado;
9.3. fixar o prazo de 15 (quinze) dias, a contar da notificação, para que o responsável comprove, perante o Tribunal, o recolhimento da dívida aos cofres do Tesouro Nacional, atualizada monetariamente a partir da data deste acórdão, até a data do efetivo recolhimento;
9.4. autorizar, desde logo, nos termos do art. 28, inciso II, da Lei 8.443/1992, a cobrança judicial da multa referida no subitem 9.2, caso não recolhida tempestivamente pelo responsável e inviabilizado o desconto em folha, da dívida;
9.5. determinar à Universidade Federal Rural do Semiárido nos termos do artigo 250, inciso II, do Regimento Interno do TCU, que:
9.5.1. exclua, imediatamente, as parcelas de planos econômicos (Plano Bresser - 26,05%, Plano Verão - 16,19% e Plano Collor - 84,32%) , dos proventos de Antônio Soares do Nascimento (CPF XXX.767.814-XX) , consoante o Acórdão 972/2013-TCU-Segunda Câmara;
9.5.2. quantifique e proceda, no prazo de 30 (trinta) dias, o ressarcimento dos valores recebidos indevidamente por Antônio Soares do Nascimento (CPF XXX.767.814-XX) , a título de parcelas de planos econômicos (Plano Bresser - 26,05%, Plano Verão - 16,19% e Plano Collor - 84,21%) , desde a ciência do Acórdão 972/2013-TCU-Segunda Câmara, até sua efetiva exclusão, nos termos do art. 46 da Lei 8.112/1990, informando a esta Corte de Contas, as medidas adotadas; e
9.5.3. emita novo ato de concessão de aposentadoria, no prazo de 30 (trinta) dias, em favor de Antônio Soares do Nascimento (XXX.767.814-XX) , livre das irregularidades apontadas pelo Acórdão 972/2013-TCU-Segunda Câmara, em conformidade com o art. 19, § 3º, da Instrução Normativa-TCU 78/2018 c/c art. 262, § 2º, do Regimento Interno/TCU.
HISTÓRICO
2.	Cuidam os autos de monitoramento do Acórdão 972/2013-TCU-Segunda Câmara, proferido na Sessão de 12/3/2013, de relatoria do Ministro José Jorge (peça 26) , que considerou ilegal o ato de concessão de aposentadoria de Antônio Soares do Nascimento, em razão do pagamento das parcelas de planos econômicos (Plano Bresser - 26,05%, Plano Verão - 16,19%, Plano Collor - 84,32%) , uma vez que não se considerou, para fins de absorção, as novas estruturas remuneratórias implantadas após o provimento jurisdicional.
2.1	Referido acórdão (peça 26) expediu a determinação a seguir transcrita, cujo monitoramento vem sendo realizado nestes autos, verbis:
1.8. Determinar à Universidade Federal Rural do Semiárido do Rio Grande do Norte que: 
1.8.1. dê ciência ao interessado deste Acórdão, no prazo de 15 (quinze) dias contado da data desta deliberação, alertando-o de que o efeito suspensivo proveniente da interposição de eventuais recursos não o exime da devolução dos valores percebidos indevidamente após a respectiva notificação, no caso do não provimento; 
1.8.2. faça cessar, nos termos do art. 262 do Regimento Interno do TCU, no prazo de 15 (quinze) dias, contados da ciência da decisão do Tribunal, os pagamentos decorrentes do ato ora impugnado, sob pena de responsabilidade solidária da autoridade administrativa omissa; 
1.8.3. envie a esta Corte de Contas, no prazo de 30 (trinta) dias, contados da ciência da decisão do Tribunal, cópia do documento que comprove a data em que o interessado teve ciência desta deliberação; 
1.8.4 aplique à VPNI decorrente dos valores das parcelas referentes aos percentuais de 26,05% (Plano Bresser) , 16,19% (Plano Verão) e 84,32% (Plano Collor) nos proventos de aposentadoria o entendimento consignado no Acórdão 2161/2005-TCU-Plenário, prazo de 15 (quinze) dias contado da ciência desta deliberação, segundo o qual as novas estruturas remuneratórias criadas por lei deverão necessariamente absorver as mencionadas vantagens; 
1.9. Esclarecer Universidade Federal Rural do Semiárido do Rio Grande do Norte que poderá, nos termos do art. 262, § 2º, do Regimento Interno deste Tribunal, emitir novo ato livre das irregularidades apontadas, submetendo-o a nova apreciação deste Tribunal, consoante o disposto no art. 15, § 1º da Instrução Normativa/TCU nº 55/2007.
2.2	Monitoramento iniciado pela Sefip concluiu pela necessidade da realização de audiência do gestor responsável, Sr. José de Arimatea de Matos, Reitor da Ufersa à época da prolação do Acórdão, tendo em vista o descumprimento da determinação deste Tribunal para ajuste do valor das parcelas relativas aos planos econômicos (Plano Bresser - 26,05%, Plano Verão - 16,19%, Plano Collor - 84,32%) , contidas no contracheque do inativo (peça 37) .
2.3	Realizada a audiência (peças 40-43, 45 e 47) , o gestor não se manifestou nos autos. A Sefip consignou que o ofício de audiência do responsável não foi entregue em seu endereço pessoal, mas sim na Pró-Reitoria de Recursos Humanos da Universidade onde o mesmo permaneceria exercendo a função de Reitor (peça 53, p. 2) . Ao cabo da análise, esta unidade instrutora propôs a revelia do responsável, contudo sem a aplicação de multa.
2.4	No que interessa para o julgamento do presente recurso, o MPTCU entendeu que o responsável respondeu a notificação anterior, dissentiu da proposta de revelia e propôs a rejeição das alegações defesa, bem como a aplicação da multa prevista no art. 58, IV, da Lei 8.443/1992.     
2.5	O Relator a quo, Ministro Vital do Rêgo, anuiu com a proposta do Parquet de Contas (peça 57) e foi acompanhado pelos demais Ministros da Colenda 2ª Câmara (peça 56) .
2.6	Irresignado, o Sr. José de Arimatea de Matos interpôs o presente pedido de reexame (peça 64) , que se fundamenta nas altercações que, adiante, passar-se-á a relatar.
EXAME DE ADMISSIBILIDADE
3.	Reitera-se o exame preliminar de admissibilidade proposto nas instruções precedentes desta unidade instrutora (peças 92 e 93) , ratificado pelo Ministro-Relator Augusto Nardes (peça 95) , que concluiu pelo conhecimento do pedido de reexame acostado às peças 64-86 e 91, com fundamento no art. 48 da Lei 8.443/1992, c/c os arts. 285 e 286, parágrafo único, do RI/TCU, suspendendo-se os efeitos dos itens 9.1, 9.2, 9.3 e 9.4 do Acórdão 6502/2020-TCU-Segunda Câmara em relação ao recorrente.
EXAME DE MÉRITO
4.	Constitui objeto do presente exame responder se:
	I. houve responsabilidade do Sr. José de Arimatea de Matos pelo descumprimento de determinação do TCU e se a multa a ele aplicada deve ser afastada ou atenuada. 	 
Da responsabilidade e da multa
5.	O Sr. José de Arimatea de Matos defende não ter responsabilidade pelo descumprimento de determinação do TCU e que a multa que lhe foi aplicada deve ser afastada.
5.1 Defende a alegação acima com base nos seguintes argumentos:
a) No âmbito da Reclamação Trabalhista 222800-16.1991.5.21.0011, os reclamantes/substituídos lograram êxito na alegação de que a exclusão das rubricas, consideradas irregulares pelo item 9.5.1 da decisão vergastada, violaria a coisa julgada. Após a perda de recursos interpostos, a Ufersa teria interposto recurso extraordinário no STF e o feito teria sido sobrestado até a sua apreciação definitiva nesta Corte (peça 64, p.4-5) ;
b) No âmbito da Reclamação Trabalhista 222700-61.1991.5.21.0011, após inúmeros reveses da Ufersa na tentativa de excluir as rubricas consideradas irregulares pelo TCU, a 1ª Vara do Trabalho de Mossoró teria proferido decisão impedindo a desincorporação das vantagens sob pena de multa diária no valor de R$ 500.000,00 (peça 64, p. 5-7) ;
c) No âmbito do rito ordinário 0801673-74.2016.4.05.8401, a 10ª Vara Federal da Seção Judiciária do Rio Grande do Norte teria determinado o reestabelecimento das vantagens, consideradas irregulares pelo TCU, em relação aos servidores representados naquela ação, sob pena de multa de R$ 100.000,00 em caso de descumprimento (peça 64, p. 8) ;
d) A Ufersa teria impetrado dezenas de ações judiciais, buscando a supressão das referidas vantagens dos seus servidores. No caso do servidor Antônio Soares do Nascimento, a Universidade só teria ganhado o direito de suprimir as rubricas dos planos econômicos em recente decisão de maio de 2020 (peça 64, p. 9-10) ;
e) O TCU teria afastado a responsabilidade de responsável em situação análoga no âmbito do Acórdão 2540/2012-TCU-Segunda Câmara (peça 64, p. 12-13) .   
    
	Análise
5.2	Preliminarmente, as alegações invocadas merecem ser acolhidas, tendo em vista que o descumprimento de determinação deste Tribunal se deu por fatos alheios a responsabilidade do recorrente, conforme será demonstrado a seguir.
5.3	Com relação às Reclamações Trabalhistas 222800-16.1991.5.21.0011 e 222700-61.1991.5.21.0011 (itens "a" e "b") , transitadas em julgado, cabe antecipar que a decisão vergastada não violou a coisa julgada e "poderia" ser devidamente aplicada multa ao Sr. Antônio Soares do Nascimento, uma vez que as decisões nestes dois processos não fazem referência à incorporação ad aeternum do percentual indevido nos vencimentos do servidor, tal qual preconiza a consolidada jurisprudência dessa Corte de Contas (Decisões 138/2001 - Plenário, 117/2002 - 2ª Câmara, 118/2002 - 2ª Câmara, Acórdão 398/2004-TCU-Plenário, 1910/2003 - 1ª Câmara, 2169/2003 - 1ª Câmara, 4661/2012 - 1ª Câmara, dentre outros) . 
5.4	Nesse sentido, a menos que a sentença judicial expressamente declare que a incorporação de antecipações salariais resultantes de planos econômicos deva extrapolar a data-base fixada em lei, com a determinação da incorporação ad aeternum do percentual nos vencimentos do servidor, o que não se constatou no presente caso, não constitui afronta à coisa julgada o zelo do Tribunal de Contas da União para que se dê às decisões judiciais o cumprimento nos seus estritos termos, afastando os pagamentos indevidos. Dessa forma, a incorporação definitiva por ato administrativo desborda os limites objetivos da coisa julgada e acaba por criar vantagens ou gratificações, o que é juridicamente impossível.
5.5	Em que pese o fato acima, é inegável que decisões da primeira instância da Justiça impediram o cumprimento da determinação deste Tribunal, uma vez que o descumprimento dessas decisões também ensejava a aplicação de multas significativas ao recorrente. 
5.6	Nesse sentido, cabe transcrever, primeiramente, a seguinte passagem da decisão 1ª Vara do Trabalho de Mossoró/RN de dezembro de 2004 (peça 84, p. 7) :
Da mesma forma, expeça-se carta precatória notificatória para que o Sr. Secretário de Recursos Humanos do Ministério de Estado de Orçamento e Gestão (endereço à fl. 1811 - item b) seja intimado, por mandado, para que se abstenha de praticar qualquer ato que tenha como consequências a exclusão, suspensão· e/ou retenção da vantagem judicialmente incorporada à remuneração dos servidores da ESAM - ESCOLA DE AGRICULTURA DE MOSSORÓ, relativamente à incorporação do percentual de 84,32% (Plano Collor) sob pena de pagar multa de R$ 500.000,00 (quinhentos mil reais) , que será inscrita como dívida ativa da União.  
[destaques acrescidos]
5.7	Pelo exposto, a decisão acima impediu a exclusão das parcelas relativas aos planos econômicos, não apenas do Sr. Antônio Soares do Nascimento, mas de qualquer servidor da Universidade, sob pena de multa de R$ 500.000,00.  
5.8	Similarmente, em agosto de 2016 (peça 75, p. 4) e em novembro de 2016 (peça 75, p. 3) , foram proferidas novas decisões da Justiça do Trabalho, estabelecendo multa de R$ 100.000,00 no caso do descumprimento de determinação para a manutenção das referidas rubricas. Em junho de 2017, novamente, a Justiça do Trabalho estabeleceu multa de R$ 3.000,00 caso fosse descumprida a mesma determinação (peça 74, p.2) .     
5.9	Além disso, o ajuizamento de ações judiciais específicas por parte da Universidade, visando à exclusão das rubricas salariais consideradas irregulares, comprova a boa-fé do responsável. No caso do Sr. Antônio Soares do Nascimento, foi protocolada ação ordinária intentando a exclusão das referidas parcelas (Processso 0800363-62.2018.4.05.8401) , que somente teve o deferimento em maio do presente exercício. 
5.10	Por todo o exposto, entende-se que o recorrente não é responsável pela não exclusão das parcelas de planos econômicos do Sr. Antônio Soares do Nascimento, de modo que devem ser acolhidas as suas alegações para afastar a multa aplicada no item 9.2 da decisão vergastada.
CONCLUSÃO
6.	Das análises anteriores, ante os elementos constantes destes autos, o contexto normativo e as diretrizes jurisprudenciais aplicáveis ao caso, conclui-se pela:
	I.1 ausência de responsabilidade do Sr. José de Arimatea de Matos pelo descumprimento de determinação do TCU, devendo a multa a ele aplicada ser afastada (itens 5.) .
6.1	Por todo o exposto, propõe-se conhecer do recurso interposto e, no mérito, dar-lhe provimento para tornar sem efeito a multa aplicada.
PROPOSTA DE ENCAMINHAMENTO
7.	Ante o exposto, com fundamento nos arts. 32, inciso I, e 33 da Lei 8.443/92 e art. 285 do RITCU, submetem-se os autos à apreciação superior, com a seguinte proposta de encaminhamento:
	a) conhecer do recurso interposto e, no mérito, dar-lhe provimento para:
	a.1)  afastar a multa aplicada pelo item 9.2 do Acórdão 6502/2020-TCU-Segunda Câmara;
b) cientificar a recorrente e os demais interessados do acórdão que vier a ser prolatado, ressaltando-se que o relatório e o voto que o acompanharem podem ser consultados no endereço www.tcu.gov.br/acordaos, no dia seguinte ao de sua oficialização.
É o relatório.

Daniel Gustavo Santos Roque (OAB/SP 311195).

Procurador Rodrigo Medeiros de Lima.

Representação legal: Daniel Gustavo Santos Roque (OAB/SP 311195).

APOSENTADORIA (APOS)

Secretaria de Recursos (SERUR); Secretaria de Fiscalização de Pessoal (SEFIP).

Aprecio o pedido de reexame interposto pela Advocacia-Geral da União em favor do Sr. José de Arimatea de Matos (Reitor da Universidade Federal Rural do Semiárido) , por meio do qual se insurge contra o Acórdão 6502/2020-TCU-Segunda Câmara:
VISTOS, relatados e discutidos estes autos nos quais se realiza o monitoramento do Acórdão 972/2013-TCU-Segunda Câmara, por meio do qual esta Corte expediu determinações corretivas diversas à Universidade Federal Rural do Semiárido; 
ACORDAM os Ministros do Tribunal de Contas da União, reunidos em sessão da 2ª Câmara, ante as razões expostas pelo Relator e com fundamento nos artigos 71, inciso III e IX, da Constituição Federal de 1988; 1º, inciso V, e 39, inciso II, da Lei 8.443/1992; e 1º, inciso VIII, e 262 do Regimento Interno/TCU, em: 
9.1. rejeitar as razões de justificativas apresentadas por Sr. José de Arimatea de Matos (188.805.334-87) , Reitor da Universidade Federal Rural do Semiárido, pelo descumprimento do Acórdão 972/2013-TCU-Segunda Câmara; 
9.2. aplicar ao responsável a multa prevista no art. 58, inciso IV, da Lei 8.443/1992, no valor de R$ 5.000,00 (cinco mil reais) pelo descumprimento das determinações consignadas no acórdão monitorado; 
9.3. fixar o prazo de 15 (quinze) dias, a contar da notificação, para que o responsável comprove, perante o Tribunal, o recolhimento da dívida aos cofres do Tesouro Nacional, atualizada monetariamente a partir da data deste acórdão, até a data do efetivo recolhimento; 
9.4. autorizar, desde logo, nos termos do art. 28, inciso II, da Lei 8.443/1992, a cobrança judicial da multa referida no subitem 9.2, caso não recolhida tempestivamente pelo responsável e inviabilizado o desconto em folha, da dívida; 
9.5. determinar à Universidade Federal Rural do Semiárido nos termos do artigo 250, inciso II, do Regimento Interno do TCU, que: 
9.5.1. exclua, imediatamente, as parcelas de planos econômicos (Plano Bresser - 26,05%, Plano Verão - 16,19% e Plano Collor - 84,32%) , dos proventos de Antônio Soares do Nascimento (CPF 043.767.814-87) , consoante o Acórdão 972/2013-TCU-Segunda Câmara; 
9.5.2. quantifique e proceda, no prazo de 30 (trinta) dias, o ressarcimento dos valores recebidos indevidamente por Antônio Soares do Nascimento (CPF 043.767.814-87) , a título de parcelas de planos econômicos (Plano Bresser - 26,05%, Plano Verão - 16,19% e Plano Collor - 84,21%) , desde a ciência do Acórdão 972/2013-TCU-Segunda Câmara, até sua efetiva exclusão, nos termos do art. 46 da Lei 8.112/1990, informando a esta Corte de Contas, as medidas adotadas; e 
9.5.3. emita novo ato de concessão de aposentadoria, no prazo de 30 (trinta) dias, em favor de Antônio Soares do Nascimento (043.767.814-87) , livre das irregularidades apontadas pelo Acórdão 972/2013-TCU-Segunda Câmara, em conformidade com o art. 19, § 3º, da Instrução Normativa-TCU 78/2018 c/c art. 262, § 2º, do Regimento Interno/TCU.
2.	O recurso deve ser conhecido porque atende aos pressupostos de admissibilidade aplicáveis à espécie, na forma regimental.
3.	A Secretaria de Recursos (Serur) propõe o provimento do apelo e a consequente supressão da sanção infligida ao Sr. José de Arimatea de Matos.
4.	De pronto aquiesço à proposta da unidade técnica e incorporo sua argumentação às minhas razões de decidir.
5.	Ressalto que, ainda que as decisões judiciais tenham origem na justiça trabalhista, determinavam aplicação de multas em valores altos em caso de descumprimento, deixando o gestor impossibilitado de dar cumprimento ao decidido por esta E. Corte.
6. 	A instrução da unidade técnica informa, ainda, "o ajuizamento de ações judiciais específicas por parte da Universidade, visando à exclusão das rubricas salariais consideradas irregulares, comprova a boa-fé do responsável. No caso do Sr. Antônio Soares do Nascimento, foi protocolada ação ordinária intentando a exclusão das referidas parcelas (Processso 0800363-62.2018.4.05.8401) , que somente teve o deferimento em maio do presente exercício."
	
	Ante o exposto, VOTO por que seja adotada a deliberação que ora submeto a este Colegiado.
TCU, Sala das Sessões Ministro Luciano Brandão Alves de Souza, em 3 de novembro de 2020.
Ministro JOÃO AUGUSTO RIBEIRO NARDES 
Relator